臺灣澎湖地方法院民事裁定
111年度消債職聲免字第4號
聲  請  人
即  債務人  許毓嵐  
代  理  人  吳臺雄律師（法扶律師）
相  對  人  
即  債權人  第一商業銀行股份有限公司
法定代理人  邱月琴  
代  理  人  盧光照  
相  對  人
即  債權人  上海商業儲蓄銀行股份有限公司
法定代理人  林志宏  
代  理  人  曹𦓻峸  
相  對  人
即  債權人  台北富邦商業銀行股份有限公司
法定代理人  程耀輝  
相  對  人                      
即  債權人  滙豐(台灣)商業銀行股份有限公司
法定代理人  陳紹宗  
相  對  人                      
即  債權人  元大商業銀行股份有限公司
法定代理人  翁健    
代  理  人  黃勝豐  
相  對  人
債  權  人  玉山商業銀行股份有限公司
法定代理人  黃男州  
代  理  人  莊凱鈞  
上列聲請人因消費者債務清理事件，聲請免責，本院裁定如下：
    
    主  文
債務人許毓嵐應予免責。　　
    理  由
一、按法院為終止或終結清算程序之裁定確定後，除別有規定外
    ，應以裁定免除債務人之債務，消費者債務清理條例（下稱
    消債條例）第132條定有明文。次按法院裁定開始清算程序
    後，債務人有薪資、執行業務所得或其他固定收入，扣除自
    己及依法應受其扶養者所必要生活費用之數額後仍有餘額，
    而普通債權人之分配總額低於債務人聲請清算前二年間，可
    處分所得扣除自己及依法應受其扶養者所必要生活費用之數
    額者，法院應為不免責之裁定，但債務人證明經普通債權人
    全體同意者，不在此限，消債條例第133條亦有明文。再按
    債務人有下列各款情形之一者，法院應為不免責之裁定，但
    債務人證明經普通債權人全體同意者，不在此限：㈠於七年
    內曾依破產法或本條例規定受免責；㈡故意隱匿、毀損應屬
    清算財團之財產，或為其他不利於債權人之處分，致債權人
    受有損害；㈢捏造債務或承認不真實之債務；㈣聲請清算前二
    年內，因消費奢侈商品或服務、賭博或其他投機行為，所負
    債務之總額逾聲請清算時無擔保及無優先權債務之半數，而
    生開始清算之原因；㈤於清算聲請前一年內，已有清算之原
    因，而隱瞞其事實，使他人與之為交易致生損害；㈥明知已
    有清算原因之事實，非基於本人之義務，而以特別利於債權
    人中之一人或數人為目的，提供擔保或消滅債務；㈦隱匿、
    毀棄、偽造或變造帳簿或其他會計文件之全部或一部，致其
    財產之狀況不真確；㈧故意於財產及收入狀況說明書為不實
    之記載，或有其他故意違反本條例所定義務之行為，致債權
    人受有損害，或重大延滯程序，消債條例第134條亦有明文
    。又消債條例之立法目的，在於使陷於經濟上困境之消費者
    ，得分別情形依該條例所定重建型債務清理程序（更生）或
    清算型債務清理程序（清算）清理債務，藉以妥適調整其與
    債權人及其他利害關係人之權利義務關係，保障債權人之公
    平受償，並謀求消費者經濟生活之更生機會，從而健全社會
    經濟發展；消費者依清算程序清理債務，於程序終止或終結
    後，為使其在經濟上得以復甦，以保障其生存權，除另有上
    述消債條例第133條、第134條所規定不予免責之情形外，就
    債務人未清償之債務原則上採免責主義，此有消債條例第1
    條、第132條之立法目的足資參照。
二、查本件債務人前因有不能清償債務情事，於民國109年5月28
    日具狀向本院聲請調解，於調解不成立後，經本院以109年
    度消債清字第5號裁定自110年1月29日下午4時起開始清算程
    序，並由本院司法事務官以110年度司執消債清字第2號案件
    執行清算程序，因債務人名下保單解約金新臺幣（下同）46
    ,175元，經債務人於110年9月27日提出等值現金解繳到院，
    本院依分配表分配於債權人，並於110年12月6日裁定終結清
    算程序且確定在案等情，業據本院依職權調取上開債務清理
    事件相關卷宗核閱屬實。本院所為終結清算程序之裁定既已
    確定，依首揭消債條例規定，法院應審酌債務人是否有消債
    條例第133條、第134條所定應為不免責裁定之情形。
三、本院依消債條例第136條規定，通知兩造到庭就本件免責與
    否陳述意見，僅債務人到場，而除債權人第一商業銀行股份
    有限公司未具狀表示意見外，其餘債權人均具狀表示不同意
    債務人免責或應裁定不免責：
　㈠債務人陳稱：伊財產僅有保單，該金額已經分配給債權人，
    現在的經濟狀況，還是跟之前一樣是家庭主婦，在家照顧三
    位未成年子女，家中主要經濟來源為其配偶，每月必要生活
    費用維持在10,000元左右，由其配偶獨自負擔，本件清算程
    序終結，也沒有法律上不准免責之事由，請准予免責等語。
  ㈡相對人台北富邦商業銀行股份有限公司稱：債務人聲請債務
    清理程序，已使債權人蒙受相當損失，請查詢聲請人是否有
    消債條例第133條所定不免責事由等語。　　
  ㈢相對人匯豐（台灣）商業銀行股份有限公司稱：債務人聲請
    清算前2年雖無刷卡消費行為，然此係因各債權銀行基於風
    險控管停卡所致，非債務人主動停止消費行為，致債權人無
    法舉證債務人於清算前2年間有奢侈、浪費之消費事實，倘
    以此為予以免責，顯有道德風險存在；另請調查債務人聲請
    清算前2年迄今，有無出國搭乘國內外航線、投資投機性商
    品及往來券商之股票交易明細，以釐清是否有符合消債條例
    第134條應為不免責之情事。再者，依消債條例第133條規定
    ，今債務人因清算程序終止，債權人分配總額為12,146元，
    請調查債務人聲請清算前2年實際收入與支出之情況，以釐
    清債務人是否具有消債條例第133條所定不應免責之事由等
    語。
　㈣相對人上海商業儲蓄銀行股份有限公司稱：檢視債務人信用
    卡消費內容，初期無異狀，以日常生活消費為主，惟最後兩
    天連續預借現金提領累計100,000元，索性在精品店用罄最
    後額度，從此不再還款。債務人未衡量本身已無償債能力而
    節制花費，恣意任令其債務增加至無法負擔而不能清償，請
    依消債條例第141、142條規定，令債務人繼續清償，防堵債
    務人濫用清算之裁判上債務清理程序等語。
　㈤相對人元大商業銀行股份有限公司稱：聲請人聲請清算程序
    ，至清算程序終止，相對人僅受償8,790元，然免責制度係
    使經濟陷於困境之債務人在經濟上得以復甦，以保障其生存
    權最後之救濟手段，為免聲請人濫用清算程序規避清償債務
    之責任，請鈞院調查聲請人之財產所得資料，檢視聲請人有
    消債條例第133、134條各款所定不免責事由等語。　
  ㈥相對人玉山商業銀行股份有限公司稱：不同意聲請人免責，
    請鈞院依職權調查聲請人有無消債條例第133、134條所定之
    不免責事由等語。　　　
四、本院就債務人有無消債條例第133條及第134條所定不予免責
    之情形，分述如下： 　　　　
  ㈠債務人並無消債條例第133條應為不免責情形：　　
　　經查，債務人自陳：伊於本院裁定開始清算前2年起迄今，
    為家庭主婦，無工作收入，每月必要支出約10,000元，未成
    年子女扶養費由伊配偶負擔等語（見本院卷第61頁），業據
    其提出全國財產稅總歸戶財產查詢清單、107年及108年綜合
    所得稅各類所得資料清單、勞工保險被保險人投保資料等為
    證。另經本院依職權調取債務人106至109年度稅務電子閘門
    財產所得調件明細表所示（見消債清卷第123至127頁、本院
    卷第67頁），債務人106年至109年之所得均為0元，堪認債
    務人於開始清算程序後，應無薪資、執行業務所得或其他固
    定之收入。是以，本件債務人於清算程序開始後並無任何工
    作及收入，與消債條例第133條前段所定「法院裁定開始清
    算程序後，債務人有薪資、執行業務所得或其他固定收入，
    扣除自己及依法應受其扶養者所必要生活費用之數額後仍有
    餘額」之要件未合，是該條所定本件「普通債權人之分配總
    額低於債務人聲請清算前二年間，可處分所得扣除自己及依
    法應受其扶養者所必要生活費用之數額者」之要件自無庸再
    予審酌。從而，本件債務人無消債條例第133條所定不予免
    責之情形，應堪認定。 
  ㈡債務人無消債條例第134條各款規定不免責之事由：　　
  ⒈按關於更生或清算之程序，除本條例別有規定外，準用民事
　　訴訟法之規定，消債條例第15條定有明文，而民事訴訟法第
    277條前段規定當事人主張有利於己之事實者，就其事實有
    舉證之責任，故債權人如主張債務人有該條例第134條各款
    所定行為，自應就債務人合於上開要件之事實，舉證以實其
    說。次按消債條例第134條第4款規定，限於債務人於聲請清
    算前2年內，所為消費奢侈商品或服務等不當行為，始足當
    之（消債條例第134條第4款修正理由參照），且必須因消費
    奢侈商品或服務、賭博或其他投機行為，所負債務之總額逾
    聲請清算時無擔保及無優先權債務之半數，而生開始清算之
    原因。
　⒉債權人上海商業儲蓄銀行股份有限公司主張債務人曾大額預
    借現金，未償任何款項之情等語，固據提出信用卡客戶滯納
    消費款明細資料為佐（見本院卷第43頁），然債務人之消費
    日期為94、96年間，非屬債務人於聲請前2年之消費行為，
    前開證據自不得資為憑認債務人於聲請前2年有消費奢侈商
    品或服務、賭博或其他投機行為之依據。另本院依職權調查
    債務人於聲請清算前2年（107年9月1日)迄至清算終結之110
    年12月6日間，並無入出境紀錄，有債務人入出境資訊連結
    作業查詢結果在卷可稽(見本院卷第75頁)；又其他債權人並
    未提出任何證據證明債務人於聲請清算前2年信用卡之消費
    及往來明細供本院調查，難認債務人於聲請清算前2年間有
    奢侈消費行為。從而，本件債務人無消債條例第134條第4款
    所定不予免責之情形，亦堪認定。
　⒊此外，本院依職權調查結果，債務人並非7年內曾依破產法或
    消債條例規定受免責者；本院復查無債務人捏造債務或承認
    不真實之債務；亦未於聲請清算前1年內，已有清算之原因
    ，而隱瞞其事實，使他人與之為交易致生損害之行為，且無
    明知已有清算原因之事實，非基於本人之義務，而以特別利
    於債權人中之一人或數人為目的，提供擔保或消滅債務之行
    為；亦未隱匿、毀棄、偽造或變造帳簿或其他會計文件之全
    部或一部致其財產之狀況不真確；故意隱匿、毀損應屬清算
    財團之財產，或為其他不利於債權人之處分，致債權人受有
    損害。因此，應認債務人並無消債條例第134條各款所定不
    免責事由。
五、綜上所述，本件債務人經法院為終止清算程序之裁定確定，
    且查無消債條例第134條各款所列之不免責事由，復不符合
    同條例第133條所定之情形，依同條例第132條之規定，自應
    裁定債務人免責，爰裁定如主文。　　　　
中　　華　　民　　國　　111 　年　　10 　　月　  12 　日
                  民事庭  法  官  王偉為
以上正本係照原本作成。
如不服本裁定，應於裁定送達後10日內，以書狀向本院提出抗告
，並繳納抗告費新臺幣1,000元。
中　　華　　民　　國　　111 　年　　10 　　月　　12 　日
                          書記官　莊心羽